臺灣桃園地方法院刑事判決　　　　　100年度審交易字第277號
公　訴　人　臺灣桃園地方法院檢察署檢察官
被　　　告　朱振雄
上列被告因偽造文書等案件，經檢察官提起公訴（100 年度偵緝
字第540 號），被告於準備程序進行中，就被訴事實為有罪之陳
述，經本院告知簡式審判程序意旨，並聽取當事人之意見後，本
院合議庭裁定依簡式審判程序審理，判決如下：
    主  文
朱振雄行使偽造私文書，足以生損害於公眾及他人，處有期徒刑
肆月，如易科罰金，以新臺幣壹仟元折算壹日，如附表所示文件
上偽造之「朱振華」署押均沒收。
    事實及理由
一、犯罪事實：
    朱振雄於民國99年10月12日22時許，在桃園縣大園鄉某友人
    住處飲用啤酒2 瓶後，已達不能安全駕駛動力交通工具之程
    度，竟仍於同日23時許，騎乘車號HYU-546 號重型機車上路
    ，嗣於同日23時46分許在桃園縣大園鄉○○○路○ 段與青昇
    路口為警查獲，測得酒精濃度每公升0.69毫克（所涉公共危
    險部分，由本院另行審結）。詎朱振雄自知因他案遭通緝中
    ，且為無照駕駛及酒後駕車而為掩飾其真實身分，避免為警
    逮捕，竟於為警查獲後，基於偽造署押、私文書及行使偽造
    私文書之犯意，冒用其胞弟「朱振華」之名義應詢，先在如
    附表所示之文件上接續偽造如附表除編號1 、2 以外所示之
    簽名及指印，復於偽造完成如附表編號1 、2 所示之私文書
    後，隨將之交還承辦警員而行使之，足以生損害於朱振華本
    人、監理機關對於交通違規管理之正確性及檢、警機關案件
    對犯罪偵查對象管理之正確性。嗣朱振華於收受前揭舉發違
    反道路交通管理事件通知單後提出申訴，始悉上情。
二、證據名稱：
  (一)被告朱振雄於檢察官訊問及本院審理中之自白。
  (二)證人即被害人朱振華於警詢時之證述。
  (三)如附表所示之各類文件。
  (四)臺灣高等法院被告前案紀錄表1 份。
三、被告朱振雄除在如附表所示之文件上偽造「朱振華」名義之
    署名外，部分或另有按捺其指印，因該指印同為代表冒用者
    之姓名，其作用及效力與署押無異。復按刑法第217 條第1
    項所稱之「偽造署押」，係指行為人單純冒用本人名義在文
    件上簽名或為民法第3 條第3 項所稱指印之類似簽名之行為
    者而言（最高法院80年度臺非字第277 號判決意旨參照）。
    若在制式之書類上偽造他人署名，已為一定意思表示，具有
    申請書或收據等類性質者，則係犯偽造文書罪（最高法院85
    年度臺非字第146 號判決意旨參照）。準此，刑法上偽造文
    書罪章所指之文書，除必須具備有體性、文字性、持續性、
    意思性等要件外，尚必須存有足以表彰一定之制作名義人之
    名義性時，該等記載方可認為係文書，否則若僅為表彰某人
    簽名意思之署名或簽押，並不具有表彰一定制作名義人之名
    義性存在，該等記載即無從認為係刑法上之文書，而只能認
    為係單純之署押。是倘行為人係以簽名之意，於文件上簽名
    ，且該簽名僅在於表示簽名者個人身份，以作為人格同一性
    之證明，除此之外，再無任何其他用意者，固即係刑法上所
    稱之「署押」，然若於作為人格同一性之證明之外，尚有其
    他法律上之用意（例如表示收受某物之用意而成為收據之性
    質、表示對於某事項為同意之用意證明）者，即應該當刑法
    上之「私文書」。次按在違反道路交通管理事件通知單移送
    聯上「收受通知聯者簽章」欄內偽簽他人姓名，自不待依習
    慣或特約，單從形式上觀察，即足以知悉係表示由該他人名
    義出具領收通知聯之證明，此與事先在印妥內容之收據上偽
    簽他人姓名之情形，無分軒輊，當然屬刑法第210 條所稱之
    私文書（最高法院83年度臺上字第6631號判例參照）。又桃
    園縣政府警察局舉發違反道路交通管理事件通知單屬1 式3
    聯，第1 聯通知聯，係由舉發單位逕自填寫基本資料後蓋上
    舉發單位章及填單人、主管職名章後交予違規人收執用，違
    規人僅需在第2 聯移送聯之「收受通知聯者簽章」欄上簽名
    ，而同時複寫至第3 聯存根聯上，若需捺指印，則由違規人
    於移送聯及存根聯分別捺印，此為實務多年運作之模式。是
    被告於附表編號1 、2 所示舉發違反道路交通管理事件通知
    單移送聯上偽簽「朱振華」署名，並複印至存根聯，因該文
    件本有表示「朱振華」對該舉發違反道路交通處理事件通知
    單為「收受」意思表示之法律上用意證明，當屬刑法上之私
    文書，且被告偽造後復加以行使，自足生損害於檢、警機關
    對犯罪偵查之正確性及朱振華本人。
四、被告於附表編號5 所示「99年10月13日0 時35分起至0 時40
    分止警詢（調查）筆錄」、編號6 所示「99年10月13日8 時
    20分起至8 時35分止警詢（調查）筆錄」、編號7 所示「朱
    振華名義之指紋卡片」上偽簽「朱振華」署名、按捺指印，
    僅係證明受詢問者為何人，並無表示收受之意思，顯不具收
    據之性質，自非刑法所規定之文書；被告於附表編號3 所示
    「桃園縣政府警察局道路交通事故當事人酒精測定紀錄表」
    、編號4 所示「桃園縣政府警察局汽車駕駛人酒後駕車生理
    協調平衡檢測紀錄卡」、編號8 所示「朱振華之相片影像資
    料查詢結果」、編號10所示「埔心派出所偵辦朱振華公共危
    險照片黏貼紀錄表」上偽簽「朱振華」署名、按捺指印，因
    警察將上開文件交給受測人簽名之目的係在供受測人確認測
    定值內容及確認受測者為何人，其性質如同受詢（訊）問人
    在詢（訊）問筆錄上簽名，目的係供受詢（訊）人確認筆錄
    內容之記載是否正確，且警察並未另行交付上開文件供受測
    人收執，足見上開文件並不具收據之性質，亦非刑法所規定
    之文書；附表編號9 所示之「桃園縣政府警察局大園分局執
    行拘提逮捕告知本人通知書」，雖名為通知書，惟僅係對被
    告通知因其屬現行犯而逕行逮捕之程序而已，被告祇在上開
    「通知書」之「被通知人簽名捺印欄」上偽簽「朱振華」署
    名及按捺指印，並未表示另外製作何種文書，被告僅係處於
    受通知者之地位，尚不能表示其係有製作何種文書之意思及
    曾為何項之意思表示，故該「通知書」仍屬公務員職務上所
    製作之公文書，非被告所製作之私文書，從而被告在附表編
    號9 所示之文件上偽簽姓名及按捺指印，並將該等文件交還
    警員，自難論處行使偽造私文書罪，僅構成偽造署押罪（最
    高法院91年度臺非字第294 號判決、第295 號判決意旨參照
    ）。
五、被告分別於如附表所示之文件偽造「朱振華」之署押，及行
    使偽造私文書之行為，雖係數行為，然被告冒名應訊，主觀
    上當然有自始至終在同一刑事案件各階段中偽造私文書及署
    押之意思，數行為係於同時地或密切接近之時地實施侵害同
    一之法益，各行為之獨立性極為薄弱，依一般社會健全觀念
    難以強行分離，應認各個舉動不過為犯罪行為之一部分，故
    同一刑事案件中之數偽造行為可視為一刑事訴訟程序之數個
    階段，不過係行為接續而完成整個犯罪，顯基於單一犯意接
    續所為，侵害單一法益，應包括於一行為予以評價，為接續
    犯，應論以一罪。是核被告所為，係犯刑法第216 條、第21
    0 條之行使偽造私文書罪。起訴書認被告所犯刑法第216 條
    、第210 條之行使偽造私文書罪及同法第217 條第1 項之偽
    造署押罪，應分論併罰，容有誤會。復按裁判上一罪案件，
    檢察官就犯罪事實一部起訴者，依刑事訴訟法第267 條規定
    ，其效力及於全部，受訴法院基於審判不可分原則，對於未
    經起訴之其餘事實，應一併審判，此為犯罪事實之一部擴張
    （最高法院92年度臺上字第1841號判決意旨參照）。是本件
    起訴書雖未就附表編號3 至10偽造「朱振華」之簽名、指印
    之犯行提起公訴，惟本院經審理後，認附表編號3 至10之偽
    造署押犯行，均與前揭之行使偽造私文書有吸收關係，基於
    審判不可分原則，本院自應併予審理，附此敘明。被告偽造
    署押為偽造私文書之部分行為，偽造之低度行為則應為行使
    之高度行為吸收，均不另論罪，是起訴書雖認被告尚構成刑
    法第217 條第1 項之偽造署押罪，然此部分與為偽造私文書
    而偽造之署押已無從分割個別評價，自應與該部分偽造之署
    押同為偽造私文書之行為所吸收，不另論以刑法第217 條第
    1 項之偽造署押罪。爰審酌被告為免因通緝為警逮捕而掩飾
    通緝犯身分及規避罪責，竟冒用其胞弟「朱振華」名義接受
    警員攔檢稽查與應詢，偽造如附表所示之署押及私文書，復
    將如附表編號1 、2 所示之私文書持以行使之，足以影響警
    察機關舉發交通違規及司法機關偵辦案件之困難度與正確性
    ，並可能使被害人朱振華本人無辜受交通裁罰及刑事處罰，
    其行為要無可取，兼衡其犯罪之動機、目的、手段、所生危
    害程度，惟其犯罪後坦承犯行，態度尚佳等一切情狀，而認
    公訴檢察官求處有期徒刑4 月尚屬適當，量處如主文所示之
    刑，並諭知易科罰金之折算標準，以示懲儆。至如附表所示
    之署押，皆係偽造之署押，爰均依刑法第219 條之規定，併
    予宣告沒收。
六、應適用之法條：
    刑事訴訟法第273 條之1 第1 項、第299 條第1 項前段、第
    310 條之2 、第454 條第1 項，刑法第216 條、第210 條、
    、第41條第1 項前段、第219 條。
七、如不服本件判決，得自收受判決送達之日起10日內，向本院
    提出上訴書狀，上訴於第二審法院。
本案經檢察官陳亮佑到庭執行職務。
中    華    民    國    100   年     9    月    30    日
                        刑事庭    法  官  潘怡華
以上正本證明與原本無異。
如不服本判決應於收受判決後10日內向本院提出上訴書狀，並應
敘述具體理由。其未敘述上訴理由者，應於上訴期間屆滿後20日
內向本院補提理由書( 均須按他造當事人之人數附繕本) 「切勿
逕送上級法院」。
                                  書記官  郭怡君
中    華    民    國    100   年     9    月    30    日
附錄本案論罪科刑法條：
中華民國刑法第210 條（偽造變造私文書罪）
偽造、變造私文書，足以生損害於公眾或他人者，處5 年以下有
期徒刑。
中華民國刑法第216條（行使偽造變造或登載不實之文書罪）
行使第210 條至第215 條之文書者，依偽造、變造文書或登載不
實事項或使登載不實事項之規定處斷。
附表：
┌──┬───────┬─────┬────────────┐
│編號│ 署押所在文件 │ 所在欄位 │ 偽造「朱振華」署押數目 │
├──┼───────┼─────┼────────────┤
│ 1  │桃園縣政府警察│收受通知者│ 簽名1 枚、指印1 枚     │
│    │局桃園分局DB18│簽章欄    │                        │
│    │86950 號舉發違│          │                        │
│    │反道路交通管理│          │                        │
│    │事件通知單【移│          │                        │
│    │送聯】        │          │                        │
│    ├───────┤          │                        │
│    │桃園縣政府警察│          │                        │
│    │局桃園分局DB18│          │                        │
│    │86950 號舉發違│          │                        │
│    │反道路交通管理│          │                        │
│    │事件通知單【存│          │                        │
│    │根聯】        │          │                        │
├──┼───────┼─────┼────────────┤
│ 2  │桃園縣政府警察│收受通知聯│ 簽名1 枚、指印1 枚     │
│    │局桃園分局DB23│者簽章欄  │                        │
│    │60210 號舉發違│          │                        │
│    │反道路交通管理│          │                        │
│    │事件通知單【移│          │                        │
│    │送聯】        │          │                        │
│    ├───────┤          │                        │
│    │桃園縣政府警察│          │                        │
│    │局桃園分局DB23│          │                        │
│    │60210 號舉發違│          │                        │
│    │反道路交通管理│          │                        │
│    │事件通知單【存│          │                        │
│    │根聯】        │          │                        │
├──┼───────┼─────┼────────────┤
│ 3  │桃園縣政府警察│被測人欄  │ 簽名1 枚、指印1 枚     │
│    │局道路交通事故│          │                        │
│    │當事人酒精測定│          │                        │
│    │紀錄表        │          │                        │
├──┼───────┼─────┼────────────┤
│ 4  │桃園縣政府警察│受測者（簽│ 簽名1 枚、指印1 枚     │
│    │局汽車駕駛人酒│章）欄    │                        │
│    │後駕車生理協調│          │                        │
│    │平衡檢測紀錄卡│          │                        │
├──┼───────┼─────┼────────────┤
│ 5  │99年10月13日0 │被詢（訊）│ 簽名2 枚、指印2 枚     │
│    │時35分起至0 時│問人欄    │                        │
│    │40分止警詢（調│          │                        │
│    │查）筆錄      │          │                        │
├──┼───────┼─────┼────────────┤
│ 6  │99年10月13日8 │受詢問人欄│ 簽名2 枚、指印2 枚     │
│    │時20分起至8 時│          │                        │
│    │35分止警詢（調│          │                        │
│    │查）筆錄      │          │                        │
├──┼───────┼─────┼────────────┤
│ 7  │朱振華名義之指│捺印處、空│ 簽名1 枚、指印20枚、掌 │
│    │紋卡片        │白處      │ 印2 枚                 │
├──┼───────┼─────┼────────────┤
│ 8  │朱振華之相片影│照片下方空│ 簽名1 枚、指印1 枚     │
│    │像資料查詢結果│白處      │                        │
├──┼───────┼─────┼────────────┤
│ 9  │桃園縣政府警察│被通知人簽│ 簽名1 枚、指印1 枚     │
│    │局大園分局執行│名捺印欄  │                        │
│    │拘提逮捕告知本│          │                        │
│    │人通知書      │          │                        │
├──┼───────┼─────┼────────────┤
│ 10 │埔心派出所偵辦│照片右方空│簽名1 枚、指印1 枚      │
│    │朱振華公共危險│白處      │                        │
│    │照片黏貼紀錄表│          │                        │
└──┴───────┴─────┴────────────┘